臺灣臺南地方法院民事判決　　　　　　　99年度重訴字第22號
原　　　告　楊靜心即楊靜女
　　　　　　楊淑清
　　　　　　楊昆原
共　　　同
訴訟代理人　林瑞成律師
被　　　告　楊三益
訴訟代理人　蔡敬文律師
　　　　　　楊學仁
被　　　告　楊三川
訴訟代理人　楊裕印
被　　　告　楊五丑
訴訟代理人　楊洪月貴
　　　　　　楊王章
　　　　　　楊王常
被　　　告　謝楊美
訴訟代理人　莊美貴律師
複　代理人　黃龍昌律師
　　　　　　黃信豪律師
上列當事人間請求不動產所有權移轉登記事件，經本院於民國100
年7月13日言詞辯論終結，判決如下：
    主  文
原告之訴駁回。
訴訟費用由原告負擔。
    事實及理由
甲、程序部分：本件被告楊三川、楊五丑經合法通知，未於言詞
    辯論期日到場，核無民事訴訟法第386條所列各款情形，爰
    依原告之聲請，由其一造辯論而為判決。
乙、實體部分：
壹、原告起訴主張：
  (一)被告等及已故訴外人楊三全之父親楊新朝，於民國（下同）
    50年間即將其所有土地贈與長子楊三益、次子楊三川、參子
    楊三全、肆子楊五丑，其中楊三全為原告之父，因於55年間
    死亡，未辦理所有權移轉登記，其餘楊三益、楊三川、楊五
    丑均已就楊新朝所贈與之土地辦妥所有權移轉登記。惟楊新
    朝一直承認上開贈與土地予楊三全乙事，乃於84年1 月19日
    書立「土地使用同意書」，承認坐落臺南縣新市鄉○○段11
    89地號土地（下稱系爭土地）係楊三全分產所得土地，嗣於
    84年10月4日由楊新朝與原告訂立贈與契約(並辦理公證)，
    將系爭土地如該贈與契約書附圖所示B部分面積0.0097公頃
    土地贈與原告楊淑清，將H部分面積0.1300公頃、J部分面積
    0. 0206公頃、K部分面積0.0114公頃、L部分面積0.0116公
    頃、M部分面積0.0118公頃土地，贈與原告楊靜心、楊昆原
    ，每人應有部分各二分之一。
  (二)按以非經登記不得移轉之財產為贈與者，在未為移轉登記前
    ，其贈與不生效力，固為民法第407 條所明定，惟該條文關
    於登記之規定，係屬於不動產贈與之特別生效要件，而非成
    立要件。其贈與契約，茍具備上開成立要件，除其一般生效
    要件有欠缺外，贈與人應即受其拘束，就贈與之不動產互為
    補正移轉登記之義務。受贈人尚非不得本於贈與之債權契約
    ，請求為移轉登記（最高法院40年台上字第1496號判例參照
    ）。本件被告為楊新朝之繼承人，楊新朝與原告間所訂立之
    系爭贈與不動產之債權契約既已成立，則原告本於債權契約
    之請求權，請求被告為所有權移轉登記應屬有據。
  (三)對被告抗辯所為之陳述：
    1.被告並不否認兩造於84年10月4 日訂立贈與契約書（下稱
      系爭贈與契約），依民事訴訟法第280條第1項規定，應視
      同自認系爭贈與契約之真正。僅被告楊三益辯稱系爭贈與
      契約未經公證人蓋章。惟查，系爭贈與契約業經楊新朝與
      原告簽名、蓋章，依民事訴訟法第358條第1項規定：「私
      文書經本人或其代理人簽名、蓋章或按指印或有法院或公
      證人之認證者，推定為真正。」是系爭贈與契約自應推定
      為真正。
    2.被告楊三益辯稱楊新朝已於84年10月24日與原告楊昆原在
      鈞院公證處另辦撤銷贈與。惟查，依據被告楊三益提出鈞
      院84年度公字第16288 號公證書所示，其「撤銷契約書」
      第1 條：「贈與人（楊新朝）與受贈人（楊昆原）曾經84
      年10月16日訂定贈與契約書並經台南地方法院公證處84年
      公字第16083 號公證在案，雙方同意撤銷該贈與契約。」
      且被告稱：「甲、84年10月24日公證撤銷84年10月16日贈
      與契約與公證另行簽訂之84年10月24日贈與契約」，顯見
      被告認為84年10月24日所撤銷的贈與契約為84年10月16日
      贈與契約，則訂立於84年10月4 日之系爭贈與契約，並未
      經當事人撤銷，亦為被告所不否認，因此系爭贈與契約迄
      今仍有效力，原告自得作為請求移轉系爭不動產所有權登
      記之依據。而原告並無主張依據84年10月16日訂立之贈與
      契約請求，故該84年10月16日贈與契約，顯非本件之訴訟
      標的法律關係，依民事訴訟法第388 條規定，不屬於法院
      判決之範圍。
    3.被告所提出86年3 月28日楊新朝與訴外人楊學仁訂立之撤
      銷贈與約書，係由楊學仁與楊新朝訂立，並非由原告與楊
      新朝訂立，與系爭贈與契約訂約之當事人不同，且合意撤
      銷者乃其於84年10月24日訂立之贈與契約書，亦非由原告
      與楊新朝訂立，自不生撤銷系爭贈與契約之效果，極為明
      顯；被告所提出楊新朝與楊學仁於86年3 月28日訂立「贈
      與契約書」，其非由原告與楊新朝訂立，對於原告本不生
      效力（債權相對性原則），更非撤銷系爭贈與契約；被告
      所提86年3 月28日楊新朝與楊學仁訂立之土地買賣契約書
      ，更與本件無涉，不生撤銷系爭贈與契約之效果；被告所
      提89年2月3日楊新朝與楊學仁訂立之解除契約書，並非由
      原告與楊新朝訂立，自不生撤銷系爭贈與契約之效果。且
      被告所提出楊新朝與楊學仁於89年2月3日訂立「解除契約
      書」明白記載：「雙方同意解除86年3 月28日台南地方法
      院86年度公字第11133 號公證書之贈與契約書」，足證並
      非撤銷系爭贈與契約，而係該86年3 月28日贈與契約業已
      合意解除契約，而失其效力。
    4.被告所提出楊新朝與楊學仁於86年3 月28日訂立「土地買
      賣契約書」，姑且不論該二人於86年3 月28日訂立之「贈
      與契約書」上，係記載系爭土地的L、M部分係贈與，而86
      年3 月28日訂立之「土地買賣契約書」上，卻記載系爭土
      地的L、M部分係買賣，而發生嚴重齟齬，二個契約的真實
      性，已啟人疑竇。即就86年3 月28日訂立之「土地買賣契
      約書」而言，豈有在86年3 月28日訂立買賣契約之前，先
      於84年12月30日轉帳支付第一期款50萬元，先於86年3 月
      27日轉帳支付第二期款162 萬元？足證該二個契約均為不
      實之契約，且適足證系爭84年10月4 日原告與楊新朝訂立
      之贈與契約未經撤銷，被告所辯不足為採。
    5.按契約當事人約定其契約須用一定之方式者，在該方式未
      完成前，推定其契約不成立，固為民法第166 條所明定。
      但當事人約定其契約須用一定之方式，有以保全其契約之
      證據為目的者，亦有為契約須待方式完成始行成立之意思
      者，同條不過就當事人意思不明之情形設此推定而已，若
      當事人約定其契約須用一定方式，係以保全契約之證據為
      目的，非屬契約成立之要件，其意思已明顯者，即無適用
      同條規定之餘地（28年滬上字第110 號判例）。又按當事
      人約定其契約須用一定之方式者，在該方式未完成前，推
      定其契約不成立，固為民法第166 條所明定。惟當事人約
      定其契約須用一定方式，係以保全契約之證據為目的，非
      屬契約成立之要件時，則無適用上開法條規定之餘地（最
      高法院96年度台上字第319 號判決參照）。查系爭契約第
      3 條雖約定：「本契約雙方願至法院辦理公證」，並未約
      定以經公證後契約始成立，故上開約定自係以保全證據為
      目的，而非屬契約成立之要件，應無適用民法第166 條規
      定之餘地。
    6.原告請求辦理系爭土地應有部分之移轉登記，並非請求分
      割系爭土地，應無違背系爭契約第2 條約定，亦無違反系
      爭土地不得分割之限制：
      被告主張系爭贈與契約附有系爭土地得為分割時始為所有
      權移轉登記之條件云云，惟按契約上附有法定條件者為假
      裝條件，即與無條件同，故租約內所載，如屋主有取回之
      日預早一個月通知等字樣，即與民法第450條第3項之法定
      條件無異，殊難認為附有解除條件之特約（最高法院40年
      台上字第229 號判決）。查系爭土地的地目為旱，仍可為
      移轉所有權登記，原告請求依贈與契約辦理應有部分之所
      有權移轉登記，自非請求分割，因此並無所謂法律上不能
      辦理所有權移轉登記之情形。至於贈與契約第2 條係約定
      之分割條件，即係民法第823 條規定的法定分割條件，為
      假裝條件，依上開判例意旨，即與無條件同，被告主張應
      無可採。
    7.關於贈與契約之撤銷，民法債各贈與乙節設有特別規定，
      自應優先適用該節之規定，被告雖謂系爭贈與契約已經撤
      銷，然被告並未說明其係依據何規定撤銷，尚有未洽。被
      告抗辯楊新朝所立遺囑撤銷系爭贈與契約，惟查贈與人得
      撤銷贈與者，依民法第416 條規定，限於下列情事：一受
      贈人對贈與人，有故意侵害之行為。二受贈人對贈與人有
      扶養義務而不履行者。本件被告並無主張、舉證有符合上
      開撤銷之情事，其遽謂楊新朝所立遺囑撤銷系爭贈與契約
      ，自無理由。至於如以新契約之訂立變更舊契約之法律效
      果，亦必限於由原契約之當事人訂立新契約始可。
    8.依法贈與人楊新朝不得撤銷系爭贈與契約：
    (1)按立有字據之贈與，縱贈與物未交付前，贈與人不得撤銷
      ，修正前民法第408條第2項定有明文。而此之「字據」，
      係指當事人訂立贈與契約之書面及用以證明贈與之文書憑
      據而言（最高法院85年台上字第1147號判例參照）。系爭
      贈與契約即符合上開所稱之「字據」，因此楊新朝不得撤
      銷贈與。
    (2)次按贈與本為無償給與之行為，若於贈與之後，贈與人因
      特種之事由而撤銷其贈與者，法律亦所許可，但其撤銷之
      部分，應以未交付之標的物為限。若既經交付，即不許再
      行撤銷，蓋以既經成立之贈與行為，不應使之再有變更，
      致生權利常不確定之狀態也（民法第408 條修正前之立法
      理由參照）。查楊新朝於系爭贈與契約訂立後，已將土地
      交付原告於其上興建房屋使用迄今，楊新朝已交付贈與之
      標的物，自不得撤銷贈與。
    (3)按當事人締結之契約一經合法成立，其在私法上之權利義
      務，即應受契約之拘束，不能由一造任意撤銷（最高法院
      20年上字第1941號判例）。又按當事人間合法締結之契約
      ，雙方均應受其拘束，除兩造同意或有解除原因發生外，
      不容一造任意反悔請求解約（最高法院19年上字第985 號
      判例）。系爭贈與契約，已經合法成立，自不能由楊新朝
      一方任意撤銷，極為明顯。況且楊新朝生前亦從未撤銷此
      贈與契約，為被告所不否認。
    (4)又被告主張系爭贈與契約應準用民法第1220條之規定：「
      前後遺囑有牴觸者，其牴觸之部分，前遺囑視為撤回」，
      已因牴觸後贈與契約視為撤回而不存在等語，惟查贈與契
      約為雙方行為，與遺囑為單方行為顯有不同，自無法準用
      。故被告所提出楊新朝89年2月3日代筆遺囑、89年4 月20
      日代筆遺囑、89年12月20日代筆遺囑補充書，均係楊新朝
      一方所書立，依上開(3)判例意旨，自不生撤銷系爭贈與契
      約之效果，極為明顯。
    9.關於被告抗辯原告已默示合意解除系爭贈與契約部分：
    (1)被告楊三川於另案98年度家訴字第77號分割遺產事件稱：
      「…以長孫楊學仁作為代表人，皆同各承受人與其贈與人
      一同於民國84年10月24日至鈞院辦理公證契約書在案」，
      於是被告抗辯已默示合意解除系爭贈與契約云云，原告除
      否認於84年10月24日至法院，及否認楊學仁為原告代理人
      外，依該84年10月24日訂立「撤銷契約書」顯示，其所撤
      銷者並非系爭84年10月4 日原告與楊新朝訂立之贈與契約
      ，文字極為明白，豈能曲解？
    (2)按所謂之默示之意思表示，係指表意人之舉動或其他情事
      足以間接推知其效果意思者而言，若單純之沉默，則除有
      特別情事，依社會觀念可認為一定意思表示者外，不得謂
      為默示之意思表示（29年上字第762 號判例）。被告主張
      90年5月2日原告楊靜心代理原告楊昆原依據84年10月16日
      贈與契約申請調解土地使用權糾紛事件，未主張系爭贈與
      契約，即係默示合意解除系爭贈與契約云云。惟查原告楊
      昆原並未於「事件概要」表明不主張系爭贈與契約，何能
      謂原告楊昆原默示合意解除系爭贈與契約？況查原告楊昆
      原與楊新朝間更未成立調解，何來默示意思表示之有？
    (3)被告主張原告以遺失為理由抄錄84年10月16日、84年10月
      24日、86年3 月28日各贈與契約書，即知有各該贈與契約
      書之存在，且曾持有各該贈與契約書，系爭贈與契約已默
      示同意解除云云，惟查原告申請抄錄僅係關心自己權益之
      舉，尚難據以推論默示同意解除系爭贈與契約。尤其，系
      爭贈與契約係由原告與楊新朝訂立，原告申請抄錄時，契
      約當事人之一方楊新朝已死亡，何來同意解除系爭贈與契
      約？
    (4)按民法第129 條第1項第2款所謂之承認，為認識他方請求
      權存在之觀念表示，僅因債務人一方行為而成立，此與民
      法第144條第2項後段所謂之承認，須以契約為之者，性質
      迥不相同。又債務人於時效完成後所為之承認，固無中斷
      時效之可言，然既明知時效完成之事實而仍為承認行為，
      自屬拋棄時效利益之默示意思表示，且時效完成之利益，
      一經拋棄，即恢復時效完成前狀態，債務人顯不得再以時
      效業經完成拒絕給付（最高法院50年台上字第2868號判例
      參照）。楊新朝原係於50年間系爭土地贈與原告之父楊三
      全之土地，本應與楊新朝贈與其他子女不動產一樣辦理所
      有權移轉登記，因楊三全於55年間死亡，而迄未辦理所有
      權移轉登記，乃楊新朝於時效完成後，再於84年10月4 日
      以系爭贈與契約50年間贈與，依上開判例意旨，此承認債
      務由楊新朝與原告雙方行為成立，且楊新朝既已拋棄時效
      完成之利益，被告不得再以時效業經完成拒絕給付，故被
      告謂楊新朝默示合意解除系爭契約，應無足採。
    (5)楊新朝本於其贈與系爭土地予楊三全之意旨，於83年1 月
      間出具「土地使用權同意書」供原告楊靜心、楊昆原向臺
      南市新市區公所申請建造執照；再於84年1 月19日書立「
      土地使用同意書」交予原告，並於同日向戶政機關辦理印
      鑑證明四份交予原告；續於84年4 月30日出具「土地使用
      權同意書」，供原告楊淑清向臺南市新市區公所申請建造
      執照。原告則於房屋興建完成後辦理第一次所有權登記 (
      保存登記），有系爭土地登記謄本上登載：「地上農舍所
      有權人：楊靜女、楊昆原」可以證明。楊新朝更於84年10
      月4 日書立系爭贈與契約。準此，楊新朝已經將贈與標的
      物交付原告，不得再撤銷系爭贈與契約，遑論默示合意解
      除系爭贈與契約。
  (四)並聲明：1.被告應將坐落臺南市○市區○○段1189 地號土地
    辦理所有權移轉登記予原告楊靜心應有部分3165分之927、楊
    淑清應有部分3165分之97、楊昆原應有部分3165分之927所有
    2.訴訟費用由被告負擔。
貳、被告則以：
一、被告楊三益部分：
  (一)訴外人楊新朝於54年間曾替楊三全購買嘉義市東區芳安里15
    鄰興業二村2 號的房子，即楊昆原現在戶籍所在地。同時在
    此期間楊新朝曾拿不少金錢給楊三全花用，因此楊三全在世
    時，曾說他不要再分家裡的財產。而楊三全於55年間逝世，
    負債累累；楊新朝為替楊三全還債，於56年間把名下一部分
    土地賣給另外三個兒子，籌錢替楊三全還債，並沒有在50年
    間贈與土地給長子楊三益、次子楊三川及肆子楊五丑。楊新
    朝是否於50年間將其名下所有土地贈與原告之父楊三全，依
    舉證責任分配原則，原告應負舉證之責。
  (二)關於84年1月19日所立之土地使用同意書（下稱系爭同意書）
    部分：
    1.於立系爭同意書之前，楊新朝已先同意，如原告附圖原告
      楊淑清在B 部分、楊學仁在E部分、楊裕印在F部分、謝楊
      美在G部分、楊淑貞在I部分、原告楊靜女與原告楊昆原在
      J 部分建有房屋，除原告楊淑清外其餘皆有保存登記在案
      。而楊新朝本人也在C、D部分建有房屋（臺南市新市區大
      營村109號及110號）及在L、M部分建有房屋（臺南市新市
      區大營村117號)，並在88年間將位於C、D、L、M部分房子
      賣給張淑媛。所以系爭同意書，已違反楊新朝先前同意提
      供予他人蓋房及自己蓋房子之基地部分。但當時楊新朝立
      同意書之原意，是要讓楊靜心使用H 部分面積約0.1300公
      頃蓋工廠，結果楊靜心起私心，在立完同意書後，再偽造
      追加「此地原楊三全分產所得」等字。嗣後楊靜心搭蓋鐵
      皮屋後，一直未作工廠使用，因此楊新朝多次要求原告楊
      靜心拆除地上物返還土地，原告楊靜心拒絕，楊新朝先於
      89年4 月20日在公道法律事務所訂立代筆遺囑時，在遺囑
      末尾即載明：「至於1189號土地有孫女楊靜女 (即楊靜心
      ），所搭蓋未辦保存登記之鐵厝一棟，占地約一分三，希
      望她自行拆除，將地還我，我在世若沒有處理，將來由長
      子全權處理拆屋還地」。嗣後又於89年7 月13日具檢舉書
      向臺南縣政府陳請拆除地上之違章建築，當時臺南縣政府
      曾發公文要拆除，原告楊靜心曾委託當時縣議員楊明達先
      生向楊新朝關說拜託不要拆除，楊新朝才沒有要求縣政府
      限時拆除動作。
    2.再者，原告所提出系爭同意書，略載：「系爭1189號土地
      全部為原告楊靜女使用」云云，經查與原告所檢附楊新朝
      所出具之83年l月及84年4月30日土地使用權同意書同意原
      告建蓋房屋（註：同意原告楊淑清建築二層RC造建某物；
      同意原告楊靜女、楊昆原建築二層加強磚造建築物）之範
      圍，僅限於建蓋各該房屋之一部分而已，而非全部，故二
      者間存有明顯出入與不合，從而系爭同意書，與83年l 月
      及84年4 月30日土地使用權同意書，顯非指同一件事情而
      言，原告將之混在一起提出主張，殊有混淆視聽之虞。
    3.如系爭同意書，既同意原告楊靜女使用系爭土地之全部，
      而嗣後之84年4 月30日土地使用權同意書，卻僅同意原告
      楊靜女、楊昆原建築二層加強磚造建築物，準此，楊新朝
      並沒有將系爭土地之全部交付予原告楊靜女、楊昆原建築
      使用，灼然至明。況楊新朝出具系爭同意書時，系爭土地
      上早已建蓋有楊新朝、楊淑清、謝楊美、楊裕印、楊學仁
      等人之建物存在。益見楊新朝根本不可能將系爭土地之全
      部交付予原告楊靜女建築使用，否則如何處理系爭土地上
      早已建蓋有楊新朝、楊淑清、謝楊美、楊裕印、楊學仁等
      人之建物的紛爭。
    4.縱根據系爭同意書，訴外人楊新朝有將系爭土地之全部交
      付予原告楊靜女建築使用，則原告楊靜女在其上建蓋有鐵
      皮屋一棟，何以被列為違章建築？其為何還需要於90年5
      月2 日申請調解？準此，足見楊新朝並沒有將系爭土地之
      全部交付予原告楊靜女、楊昆原建築使用，原告始無法取
      得合法使用執照之餘地。原告先後陳稱：「系爭84年10月
      4 日贈與契約訂立後，訴外人楊新朝已將土地交付原告興
      建房屋使用迄今，不得撤銷」云云，與原告調解聲請書所
      載內容不相符合而具有矛盾，從而原告主張「系爭贈與契
      約訂立後，楊新朝已將土地交付原告興建房屋使用迄今，
      不得撤銷」云云，自不足採信。
  (三)楊新朝雖曾要將系爭土地分別贈與原告楊靜女、楊淑清、楊
    昆原，惟楊新朝與原告楊昆原於84年10月16日在鈞院84年公
    字第16083 號的贈與契約，早已於84年10月24日經楊新朝與
    楊昆原在鈞院公證處另辦撤銷贈與，撤銷後被告楊三益向楊
    新朝多次說情，把臺南市○市區○○段636 號土地贈與原告
    楊昆原，楊新朝同意後，才委託原告楊靜心把妻子楊郭金杯
    位於臺南市○市區○○段636號、權利範圍l/6的土地贈與原
    告楊昆原，結果原告楊靜心要代書登記在自己名下，被發現
    後才在84年12月12日登記贈與原告楊昆原。
  (四)系爭贈與契約書尚未成立，理由如下：
    1.契約當事人約定其契約須用一定方式者，在該方式未完成
      前，推定其契約不成立。民法第166 條定有明文。本件原
      告據以請求移轉登記之系爭贈與契約，其第三條 (點）既
      約定：「本契約雙方願偕同至法院辦理公證」云云，準此
      ，系爭贈與契約，當事人顯然已約定其契約須至法院辦理
      公證之方式，從而本件在系爭贈與契約公證手續未完成前
      ，依首揭法條規定，系爭贈與契約自應推定為不成立。原
      告起訴書謂系爭贈與契約已辦理公證云云，與事實不符，
      此觀諸原告所提出之公證書，其上蓋用公證圖記處並無鈞
      院蓋用印章之印文即明。
    2.依據被告提出之被繼承人楊新朝對於系爭土地贈與及撤銷
      過程明細表所示之贈與契約書，其內容均有約定：「本契
      約雙方願偕同至法院辦理公證」云云，除原告據以請求移
      轉登記之系爭贈與契約書，未經公證外，餘均經鈞院公證
      在案，準此，本件雙方當事人約定：「本契約雙方願偕同
      至法院辦理公證」云云，其目的，顯然並非單純為了保存
      證據之用，蓋雙方既已互訂書面契約，雙方當事人只要保
      存好該書面契約，將來即足資作為證據之用，衡情不必再
      經公證即足達成保存證據之目的也。是原告抗辯上開約定
      ，係為了保存證據之用云云，與事實不符，應不足採信。
    3.系爭贈與契約既推定為不成立，則依舉證責任分配原則，
      本件就系爭贈與契約已成立之事實，自應由原告負責舉證
      證明系爭贈與契約已經成立。如原告不能證明系爭贈與契
      約已經成立，則自不得依據該尚未成立之系爭贈與契約為
      本件所有權移轉登記之請求，乃屬當然，從而原告為本件
      之請求，自無理由。
  (五)原告依據系爭贈與契約書條件尚未成就，理由如下：
    系爭贈與契約書第二條（項）約定：「本件贈與之土地為旱
    地，雙方同意俟地目變更得為分割時，始辦理所有權移轉登
    記」云云，準此，本件顯然附有系爭土地從旱地變更為得分
    割之土地時，始為所有權移轉登記之條件，然查系爭土地目
    前仍為旱地，並未變更地目，且目前似仍不得為分割，從而
    依上開約定，原告似尚不得為本件所有權移轉登記之請求。
    縱令得為分割，然依系爭贈與契約書內容之真意，應為辦理
    分割後之單獨所有權移轉登記，似亦非原告起訴所指之移轉
    持分所有權登記。是原告依據條件尚未成就之系爭贈與契約
    書為本件之請求，亦無理由。
  (六)系爭贈與契約已因後贈與契約之成立而視為已默示合意解除
    ，理由如下：
    1.契約除當事人約定保留之解除權外，固以有民法第254 條
      至第256 條或其他法定情形為限，有解除權人始得向他方
      當事人為解除意思表示。但契約既因當事人雙方意思表示
      一致而成立，自亦可因互相表示意思一致而解除，所謂意
      思表示一致，無論其為明示或默示，均包含在內（最高法
      院著有57年度台上字第3211號判例參照）。
    2.觀諸下列事實，亦可佐證贈與契約當事人間有取消前系爭
      贈與契約之真意存在，應無庸疑。故目前要解決兩造間之
      問題應逕以86年3月28日土地買賣契約、89年4月20日代筆
      遺囑及89年12月20日代筆遺囑補充書為準。
      甲、84年10月24日公證撤銷84年10月16日贈與契約與公證
          另行簽定之84年10月24日贈與契約。
      乙、86年3 月28日公證撤銷84年10月24日贈與契約與公證
          另行簽定之86年3 月28日贈與契約。
      丙、86年3月28日系爭土地之L、M以300萬元出賣予訴外人
          楊學仁。
      丁、89年2月3日解除86年3 月28日贈與契約，有解除契約
          書足稽，並另立89年2月3日代筆遺囑。
      戊、89年4月20日又另立一代筆遺囑。
      己、89年12月20日又另立一代筆遺囑補充書。
    3.如系爭贈與契約已合法有效成立，則楊新朝為何又以84年
      10月16日公證之贈與契約書，將系爭土地全部再贈與原告
      楊昆原，再由原告楊昆原分贈與其他原告楊淑清、楊靜心
      ？顯然系爭贈與契約與84年10月16日贈與契約之間，已明
      顯產生杆格而有不相容之衝突現象，系爭贈與契約是否已
      經合法有效成立，已不能令人無疑。又觀諸上開前後不到
      兩個星期（12天）之贈與契約，其當事人雖有不同，但原
      告楊昆原已知悉前贈與契約（即系爭贈與契約）之存在，
      其仍與楊新朝另行訂立後贈與契約（即84年10月16日公證
      之贈與契約），至少為原告楊昆原已有默示合意解除系爭
      贈與契約之意思存在，無庸置疑。
    4.先後兩贈與契約有杆格與衝突時，究應以何者為準？吾人
      認為首應探討贈與契約當事人間之真意何在？本件觀諸上
      開前後不到兩個星期之贈與契約，於簽定後贈與契約時，
      雙方均明確知悉有前系爭贈與契約之存在，又前系爭贈與
      契約未依約定經過公證，雙方即再簽定後贈與契約並經法
      院公證等情事，吾人認為贈與契約當事人間有取消前系爭
      贈與契約之真意，應無庸置疑；退步言之，如無法確定贈
      與契約當事人間之真意，吾人認亦應準用民法第1220條「
      前後遺囑有牴觸者，其牴觸之部分，前遺囑視為撤回」之
      規定作為法理，準此，本件系爭贈與契約已因牴觸後贈與
      契約視為撤回而不存在，從而原告自不得依據該已經不存
      在之系爭贈與契約為本件所有權移轉登記之請求，乃屬當
      然。
    5.原告楊靜心於90年5月2日以原告楊昆原代理人之身分就系
      爭土地使用權糾紛事件，申請臺南市新市區調解委員會調
      解時，於聲請調解書上明確記載：「對造人（即楊新朝）
      於民國84年與聲請人（即原告楊昆原）簽訂贈與契約，同
      意將大營段1189土地贈與聲請人，並於法院公證在案，今
      聲請人已於該地建有鐵皮屋一楝，經公所以違章限期拆除
      ，為取得合法建照，基於前開贈與契約，聲請人認為對造
      人應同意其使用該地，惟對造人拒絕，雙方有所糾紛，聲
      請調解」云云，準此，根據原告上開調解聲請書所載，84
      年訴外人楊新朝與原告楊昆原簽訂並經法院公證之贈與契
      約，即係指84年10月16日之贈與契約而言，並非84年10月
      4 日系爭贈與契約，而本件原告楊靜心顯然至少於90年5
      月2 日聲請調解時，即已知悉有84年10月16日公證之贈與
      契約存在，然其竟依據後贈與契約（即84年10月16日公證
      之贈與契約）主張有使用系爭土地之權利，而不主張系爭
      贈與契約，衡情其亦有默示合意解除前贈與契約即系爭贈
      與契約之意思表示，灼然至明。是原告楊靜心98年8 月12
      日當庭否認知悉後贈與契約（即84年10月16日公證之贈與
      契約）之存在，顯然未說實話，而與事實不合，自不足憑
      採。
    6.系爭贈與契約，雖屬立有字據之贈與，依88年修正前民法
      第408 條規定，不問其是否交付，固均不得撤銷，惟依上
      揭最高法院57年台上字第3211號判例，仍不排除當事人間
      之默示或明示合意解除，本件原告楊靜心、楊昆原既均明
      知有後贈與契約（即84年10月16日公證之贈與契約）之存
      在，且原告楊靜心更於上開申請調解時積極主張後贈與契
      約（即84年10月16日公證之贈與契約）上之權利，衡諸實
      情，渠等與訴外人楊新朝之間，顯然已有默示合意解除系
      爭贈與契約之意思存在，從而原告楊靜心、楊昆原自不得
      再依據已默示合意解除而不存在之系爭贈與契約提起本訴
      ，請求所有權移轉登記，是本件原告之訴因請求權基礎不
      存在而為無理由。
    7.至本件原告楊淑清是否已有合意解除系爭贈與契約乙節，
      已無關重要，衡情其應為知悉為是。蓋原告三人間為親姊
      弟關係也，且觀諸被告提出之被繼承人楊新朝對於系爭土
      地贈與及撤銷過程明細表所示之贈與契約，原告楊淑清前
      前後後，均分在編號B 地，未有任何變更，對其權益均不
      會發生任何影響，又觀諸原告之起訴狀，原告楊淑清在99
      年1月4日起訴狀頁尾具狀人處並無蓋用印章，原告楊淑清
      應無提起本件訴訟之必要，故被告在此提出強烈質疑，原
      告楊淑清究竟有無共同出名提起本件訴訟之意思？
    8.84年10月24日公證之贈與契約（含撤銷84年10月16日公證
      之贈與契約）：依據另案繫屬鈞院98年度家訴字第77號戊
      股承辦之案件，觀諸其中被告楊三川（由楊裕印為訴訟代
      理人）99年1 月28日答辯狀(三)陳稱：「…下尾（台語）部
      分（即指117 號建物土地部分），要保留著，以後再做打
      算，並以長孫楊學仁作為代表人，皆同各承受人與其贈與
      人依同於民國84年10月24日至鈞院辦理贈與契約公證書在
      案…」云云，準此，原告對於84年10月24日公證之贈與契
      約（含撤銷84年10月16日公證之贈與契約）既有到場偕同
      辦理公證，即無法再諉為不知，故系爭贈與契約，至84年
      10月24日止，已發生因贈與當事人間訂立後贈與契約（84
      年10月24日公證之贈與契約）而默示合意解除前契約即系
      爭贈與契約之效力。系爭贈與契約既經默示合意解除而告
      不存在，則原告再依據不存在之系爭贈與契約提起本件訴
      訟，其請求權基礎自已失所附麗，而為無理由。且原告楊
      靜心99年8 月12日當庭否認84年10月24日有到法院偕同辦
      理公證云云，顯然未說實話，而與事實不合，自不足憑採
      。
    9.觀諸原告楊靜心88年9月2日閱覽抄錄聲請書所載，其於聲
      請閱覽或抄錄之原因填寫為「遺失」，聲請閱覽或抄錄之
      內容填寫為「贈與86、3、28號11133」；原告楊昆原98年
      7 月閱覽抄錄聲請書所載，其於聲請閱覽或抄錄之原因填
      寫為「遺失」，聲請閱覽或抄錄之內容則填寫為「84、10
      、16公證案號0000000；84、10、24公證案號0000000」；
      原告楊淑清98年7 月27日閱覽抄錄聲請書所載，其於聲請
      閱覽或抄錄之原因填寫為「遺失」，聲請閱覽或抄錄之內
      容則填寫為「86、3、28公證案號11132及公證案號000000
      0 」。準此，原告於99年1月4日提起本件訴訟時，顯然已
      經知悉有84年10月16日、84年10月24日、86年3 月28日之
      各贈與契約之存在，且曾持有各該贈與契約，只因「遺失
      」而重新聲請閱覽抄錄。從而益加證明系爭贈與契約已因
      贈與契約當事人後贈與契約之簽定而默示同意解除而告不
      存在。
    10.84年10月4 日系爭贈與契約書所附地籍圖，已將系爭土地
      分成編號A－M，其中編號L、M部分，楊新朝早在80年間即
      蓋有鐵皮平房居住，故不可能將此部分贈與原告。是以楊
      新朝於84年10月16日公證之贈與契約書上，即未再將編號
      L、M部分列入贈與範圍，其理在此，由此觀之，亦可約略
      嗅出當事人間有撤銷爭贈與契約之默示意思表示存在。
  (七)原告所提出之印鑑證明四份，有84年1月18日及84年1月19日
    兩種日期，且筆跡顯非楊新朝之筆跡，此觀諸該印鑑證明上
    楊新朝之筆跡與系爭同意書上楊新朝之筆跡，明顯不同即明
    。又其中84年1 月18日之印鑑證明，顯然在楊新朝出具系爭
    同意書之前，而非原告於該準備書狀內籠統所稱「楊新朝於
    84 年1月19日書立土地同意書交予原告，並於同日向戶政機
    關辦理印鑑證明四份交予原告」云云，所可一筆唬弄順水帶
    過。
  (八)並聲明：1.原告之訴駁回；2.訴訟費用由原告負擔。
二、被告謝楊美部分：
  (一)原告主張於84年10月4 日由訴外人楊新朝與原告訂立系爭贈
    與契約書並辦理公證。然查，原告所提出之公證書，其上並
    未見任何法院文號等相關字樣之記載，亦未見有法院之關防
    印章，實與一般公證書有異。
  (二)原告所提出系爭贈與契約書，第1 項雖記載「贈與人楊新朝
    所有坐落臺南縣新市鄉○○段1189地號早地，如附件地籍圖
    謄本所示：一、B部分面積0.0097 公頃贈與孫女楊淑清。二
    、H部分面積0.1300公頃、J部分0.0206公頃、K 部分0.0114
    公頃、L部分0.0116公頃、M部分0.0118公頃，願贈與孫女楊
    靜女及孫子楊昆原，權利各半。」等內容。然該契約第3 項
    則又記載『本契約雙方願偕同至法院辦理公證。』之內容，
    亦即原告所主張之贈與契約係以雙方偕同至法院辦理公證手
    續為契約之生效要件。故苟未履行雙方偕同至法院辦理公證
    之程序，則系爭贈與契約應不生效力。
  (三)又依被告楊三益提出84年10月16日公證書則係由楊新朝、原
    告楊昆原所作成，而其贈與契約書所載內容則為「壹、贈與
    人楊新朝所有坐落臺南縣新市鄉○○段1189地號旱地，如附
    件地籍圖謄本所示全部贈與楊昆原。由楊昆原負責將：一、
    B部分面積0.0097公頃贈與孫女楊淑清。K部分面積0.0114公
    頃贈與孫女楊靜女。三、H部分面積0.1300公頃、J部分面積
    0.0206公頃願贈與予孫女楊靜女及孫子楊昆原，權利各半。
    」等內容，則楊新朝、原告楊昆原於84年10月16日所簽贈與
    契約與原告所提出系爭贈與契約其二者間之法律效果為何？
    1.楊新朝與原告之系爭贈與契約並不成立：
      按「契約當事人約定其契約須用一定方式者，在該方式未
      完成前，推定其契約不成立。」民法第166 條定有明文。
      又「解釋意思表示，應探求當事人之真意，不得拘泥於所
      用之辭句。」民法第98條亦定有明文。就系爭土地楊新朝
      於生前曾經先後多次作成贈與契約書，其後均又辦理撤銷
      贈與之情形。而由公證卷宗資料可知無論是贈與契約或是
      撤銷贈與契約，其上均明白記載「本契約雙方願偕同至法
      院辦理公證。」、「本契約雙方願偕同至法院辦理撤銷。
      」字樣。由此即可明楊新朝所為贈與契約、撤銷贈與契約
      均是以至法院辦理公證之方式為之，即當事人約定其契約
      須用一定方式，故在該方式未完成前，該契約並不成立。
      本件原告所提出系爭贈與契約書，既已有「參、本契約觀
      方願偕同至法院辦理公證。」之約定，然並未完成該方式
      ，則系爭贈與契約並不成立。
    2.縱認原告與楊新朝之系爭贈與契約已成立，但因契約所附
      條件並未成就，則贈與契約尚未發生效力：
      (1)按「附停止條件之法律行為，於條件成就時，發生效力
        。」民法第99條定有明文。又「每宗耕地分割後每人所
        有面積未達0.25公頃者，不得分割。」農業發展條例第
        16條第1 項前段定有明文。系爭大營段1189地號土地，
        其使用分區為「特定農業區」，使用地類別為「農牧用
        地」，依農業發展條例第3 條第11款「耕地：指依區域
        計畫法劃定為特定農業區、一般農業區、山坡地保育區
        及森林區之農牧用地。」之規定，仍屬耕地，其分割應
        依同法第16條之規定為之。
      (2)原告所提出之系爭贈與契約第貳項記載「本件贈與之土
        地為旱地，雙方同意俟地目變更得為分割時，始辦理所
        有權移轉登記。」亦即該贈與契約書係以約定以『地目
        變更得為分割時』，始得辦理所有權移轉登記。然查，
        系爭土地，其地目並無變更，仍為耕地，且原告所主張
        受贈之B、H、J、K、L及M等各特定部分，其面積並未達
        0.25公頃，縱全部合計亦僅有0.1951公頃，亦未達0.25
        公頃，則依現行農業發展條例之相關規定，並不得分割
        ，故縱認系爭贈與契約成立，亦因條件尚未成就，而未
        發生效力，故原告提起本件請求實屬無理由。
    3.又按稱應有部分者，係指共有人對於共有物所有權之比率
      而言，為抽象之成數，並非特定之一部（最高法院73年度
      台上3488號判決足資參照）。原告所提出之系爭贈與契約
      書第壹項記載：「贈與人楊新朝所有坐落臺南縣新市鄉○
      ○段1189地號旱地，如附件地籍圖謄本所示：一、B 部份
      面積0.0097公頃贈與孫女楊淑清。二、H 部份面積0.1300
      公頃、丁部份0.0206公頃、K部份0.0114公頃、L部份0.01
      16公頃、M部份0.0118 公頃願贈與孫女楊靜女及孫子楊昆
      原，權利各半。」等字樣，並在附件地籍圖謄本上劃出B、
      H、J、K、L及M 部分之區域，足徵上開贈與契約書係就系
      爭土地之特定部分土地為贈與，而非應有部分之贈與，故
      原告起訴請求辦理應有部分之移轉登記，亦無理由。
  (四)並聲明：1.原告之訴駁回；2.訴訟費用由原告負擔。
三、被告楊三川、楊五丑部分：未於言詞辯論期日到場，亦未提
    出書狀作何聲明或陳述。
參、兩造不爭執事項：
    一、訴外人楊新朝與原告於84年10月4日訂立「贈與契約書
        」，楊新朝將其所有坐落臺南市○市區○○段1189地號
        土地如附圖所示B部分面積0.0097公頃土地贈與原告楊
        淑清，將H部分面積0.1300公頃、J部分面積0.0206公頃
        、K部分面積0.0114公頃、L部分面積0.0116公頃、M 部
        分面積0.0118公頃土地，贈與原告楊靜心、楊昆原，每
        人應有部分各二分之一。該「贈與契約書」未辦理公證
        手續。
    二、楊新朝與原告楊昆原於84年10月16日公證訂立之「贈與
        契約書」，經楊新朝與原告楊昆原於84年10月24日公證
        訂立「撤銷契約書」撤銷之；楊新朝與楊學仁於84年10
        月24日公證訂立之「贈與契約書」，經楊新朝與楊學仁
        於86年3月28日公證訂立「撤銷贈與契約書」撤銷之；
        楊新朝與楊學仁於86年3月28日公證訂立「贈與契約書
        」，楊新朝與楊學仁於89年2 月3日訂立「解除契約書
        」，同意解除86年3月28日之「贈與契約書」。
肆、兩造爭執事項：
    一、楊新朝是否於50年間將其所有土地贈與其子女，其中原
        告之父楊三全受贈之土地即為系爭土地，因楊三全於55
        年間死亡，致未辦理所有權移轉登記，其餘楊三益、楊
        三川、楊五丑均已就其父楊新朝所贈與之土地辦妥所有
        權移轉登記？
    二、楊新朝與原告於84年10月4日訂立「贈與契約書」是否
        生效？有無被撤銷？
    三、楊新朝有無於84年1月19日書立「土地使用同意書」？
        楊新朝有無於84年l月18日、同月19日申請印鑑證明四
        張交與原告作為移轉系爭土地及設定地上權之用？楊新
        朝有無分別於83年1月間、84年4月30日出具「土地使用
        權同意書」，供原告於系爭土地上申請建築執照，並將
        系爭土地交付原告興建房屋？楊新朝有無與楊靜心即楊
        靜女於84年3月3日就系爭土地向臺南市新化地政事務所
        申請地上權設定登記？
    四、原告楊昆原是否為請求楊新朝履行贈與契約而向臺南市
        新市區調解委員會申請調解？
    五、楊新朝有無於86年3月28日將系爭土地之L、M部分以300
        萬元出售予楊學仁？其效力如何？
    六、楊新朝有無分別於89年2月3日、89年4月20日、89年12
        月20日預立遺囑？其效力如何？
    七、原告得否請求被告辦理系爭土地所有權移轉登記？
伍、本院得心證理由：
一、訴外人楊新朝是否於50年間將其所有土地贈與其子女，其中
    原告之父楊三全受贈之土地是否即為系爭土地，因楊三全於
    55 年間死亡，致未辦理所有權移轉登記，其餘楊三益、楊
    三川、楊五丑均已就其父楊新朝所贈與之土地辦妥所有權移
    轉登記？
    (一)按私有農地所有權之移轉，依89年1月26日修正刪除前之
      土地法第30條規定，其承受人以能自耕者為限，如承買人
      當時係無自耕能力之人，須於訂約時明白約定由承買人指
      定登記與任何有自耕能力之第三人，或具體約定登記於有
      自耕能力之特定第三人，或約定待承買人自己有自耕能力
      時為移轉登記，或其他預期於不能之情形除去後為給付者
      ，其契約始為有效，否則，即係以不能之給付為契約標的
      ，依民法第246條第1項前段規定為無效（最高法院95 年
      度臺上字第1682號判決參照）。又按私有農地所有權之移
      轉，其承受人以承受後能自耕者為限，修正前土地法第30
      條定有明文，此項規定，於當事人間以贈與為原因聲請辦
      理農地所有權移轉登記之場合，亦有其適用（最高法院66
      年臺上字第2189號判例參照）。
    (二)原告楊靜心即楊靜女、楊淑清、楊昆原主張被繼承人楊新
      朝在50年間即將大營段1189地號土地分產予其父親即訴外
      人楊三全，（因訴外人楊三全服公職未具自耕農身分，礙
      於法令無法辦理移轉登記，）未辦理移轉登記後於55年2
      月14日死亡等情，雖為被告所否認，惟查，原告楊靜心即
      楊靜女、楊淑清、楊昆原此部分主張，業據提出由被繼承
      人楊新朝在84年1月19日出具給原告楊靜心即楊靜女之「
      土地使用同意書」1紙為證（本院99年新調字第5號卷第8
      頁），且為被告所不爭執，又查該「土地使用同意書」內
      被繼承人楊新朝之簽名字跡與本院所調閱本院84年度公字
      第16083號贈與、86年度公字第11132號撤銷贈與、86年度
      公字第11133號贈與、84年度公字第16288號撤銷契約書、
      84年度公字第16289號贈與契約書等公證卷宗內被繼承人
      楊新朝之簽名字跡，以肉眼相互勘驗比對結果均相符，堪
      認該份「土地使用同意書」為真正，此有上開公證卷宗影
      本附卷可稽。次查依該「土地使用同意書」之內容記載，
      楊新朝「同意本人所有台南縣新市鄉○○段099小段1189
      地號土地，面積31公畝65平方公尺全部，為楊靜女使用，
      並同意設定地上權及無償使用，此地原楊三全分產所得」
      等語，堪信原告楊靜心即楊靜女、楊淑清、楊昆原主張被
      繼承人楊新朝在50年間即將大營段1189地號土地分產予其
      父親即訴外人楊三全，尚未辦理移轉登記，後於55年2月
      14 日死亡等情，應與事實相符。雖被告楊三益抗辯原告
      楊靜心係另起私心，在該同意書追加「此地原楊三全分產
      所得」字，與原同意書不同，字跡有異應係事後變造填加
      ，不足採信云云，惟查該等字句依間距字體觀察確為補填
      ，但其字體仍為同一人所書，況被告並未提出不同於原告
      所提同意書以外相異之同意書，僅空口抗辯係私自填加云
      云，並無實據證明係原告楊靜心未得楊新朝允許後私自補
      填，自難以字體距稍有不同，即遽認未得楊新朝允許私自
      填寫，被告所辯難認有據，該「土地使用同意書」之內容
      記載自應信為真實。
    (三)又台南縣新市鄉○○段099小段1189地號土地，面積31公
      畝65平方公尺全部，既為被繼承人楊新朝所為分產行為，
      該土地分予原告父親即訴外人楊三全，應認為屬於一般贈
      與契約，惟大營段1189地號土地係屬農地，其承受人以能
      自耕者為限，被繼承人楊新朝縱曾於50年間將大營段1189
      地號土地分產予訴外人楊三全，惟訴外人楊三全當時係擔
      任公職，未具自耕農身分，此為原告楊靜心即楊靜女、楊
      淑清、楊昆原在本院另案98年度家訴字第77號所自承，原
      告楊靜心即楊靜女、楊淑清、楊昆原復未舉證證明50年間
      被繼承人楊新朝將該筆農地贈與訴外人楊三全時曾具體約
      定「指定登記與任何有自耕能力之第三人，或具體約定登
      記於有自耕能力之特定第三人，或約定待承受人自己有自
      耕能力時為移轉登記，或其他預期於不能之情形除去後為
      給付」，揆諸上開說明，被繼承人楊新朝於50年間將大營
      段1189地號土地贈與訴外人楊三全之行為，自應認為無效
      ，因之原告楊靜心即楊靜女、楊淑清、楊昆原主張因被繼
      承人楊新朝在50年間已將大營段1189地號土地分產予其父
      親即訴外人楊三全，故大營段1189地號土地應由伊等繼承
      楊三全之財產云云，應無可採。至於其餘被告楊三益、楊
      三川、楊五丑是否已分產抑就其父楊新朝所贈與之土地辦
      妥所有權移轉登記？與本件原告請求移轉所有權無涉，自
      無須審論，併予敘明。
二、被繼承人楊新朝與原告於84年10月4日訂立「贈與契約書」
    是否生效？有無被撤銷？
    (一)原告楊靜心即楊靜女、楊淑清、楊昆原另主張：被繼承人
      楊新朝曾於84年10月4日與原告楊靜心即楊靜女、楊淑清
      、楊昆原三人訂立「贈與契約書」，約定：大營段1189
      地號土地，如該贈與契約附圖所示編號B部分面積0.0097
      公頃贈與被告楊淑清；編號H部分面積0.1300公頃、丁部
      分0.0206公頃、K部分0.0114公頃、L部分0.0116公頃、M
      部分0.0118公頃贈與予原告楊靜心即楊靜女、楊昆原，權
      利各半，並約定本件贈與之土地為旱地，雙方同意俟地目
      變更得為分割時，始辦理所有權移轉登記，有84年10月4
      日「贈與契約書」在卷可考（見本院99年新調字第5號卷
      第10頁至第12頁），被告不爭執該「贈與契約書」之真正
      ，惟被告楊三益、謝楊美抗辯：該贈與契約書雙方約定至
      法院公證，既沒有經法院公證，契約尚未生效云云。
    (二)按以非經登記不得移轉之財產為贈與者，在未為移轉登記
      前，其贈與不生效力，前民法第407條定有明文，88年4月
      20日公布刪除該規定。又贈與契約之成立，以當事人以自
      己之財產，為無償給與於他方之意思表示，經他方允受為
      要件。此項成立要件，不因其贈與標的之為動產或不動產
      而有差異。惟以動產為贈與標的者，其成立要件具備時，
      即生效力。以不動產為贈與標的者，除成立要件具備外，
      並須登記始生效力。此就民法第406條，與第407條之各規
      定對照觀之甚明。故民法第407條關於登記之規定，屬於
      不動產贈與之特別生效要件，而非成立要件，其贈與契約
      ，苟具備上開成立要件時，除其一般生效要件尚有欠缺外
      ，贈與人應即受其契約之拘束，就贈與之不動產，負為補
      正移轉物權登記之義務，受贈人自有此項請求權。（最高
      法院40年台上字第1496號判決參照）。查該「贈與契約書
      」雖約定雙方願偕同至法院辦理公證，並已填妥公證書（
      見本院新調卷第9頁），雖未完成公證程序，惟偕同「公
      證」並非贈與契約之成立或生效要件，縱未經公證程序，
      對該贈與契約之效力不生影響，況按當事人約定其契約須
      用一定之方式者，在該方式未完成前，推定其契約不成立
      ，固為民法第166條所明定。惟當事人約定其契約須用一
      定方式，係以保全契約之證據為目的，非屬契約成立之要
      件時，則無適用上開法條規定之餘地（最高法院96年度台
      上字第319號判決參照）。查系爭契約第3條雖約定：「本
      契約雙方願至法院辦理公證」，並未約定以經公證後契約
      始成立，故上開約定自係以保全證據為目的，而非屬契約
      成立之要件，應無適用民法第166條規定之餘地，被告楊
      三益所辯，顯有誤會，並非有據，自應認該贈與契約仍為
      成立。
    (三)關於贈與契約之撤銷，民法債各贈與乙節設有特別規定，
      自應優先適用該節之規定，被告抗辯楊新朝所立遺囑撤銷
      系爭贈與契約，惟查贈與人得撤銷贈與者，依民法第416
      條規定，限於下列情事：一受贈人對贈與人，有故意侵害
      之行為。二受贈人對贈與人有扶養義務而不履行者。本件
      被告並無主張、舉證有符合上開撤銷之情事，其遽謂楊新
      朝所立遺囑撤銷系爭贈與契約，自無理由。至於如以新契
      約之訂立變更舊契約之法律效果，亦必限於由原契約之當
      事人訂立新契約始可。被告固抗辯：楊新朝雖曾要將系爭
      土地分別贈與原告楊靜女、楊淑清、楊昆原，惟楊新朝與
      原告楊昆原於84年10月16日在本院84年公字第16083 號的
      贈與契約，早已於84年10月24日經楊新朝與楊昆原在本院
      公證處另辦撤銷贈與，惟查，84年10月24日確有撤銷84年
      10月16日之贈與契約，但遍查公證卷宗始終查無撤銷84年
      10月4日贈與契約之記錄，被告亦未能舉證84年10月4日贈
      契約有被撤銷之證據，準此，84年10月4日之贈與契約書
      自仍為有效成立。
    (四)原告與楊新朝之系爭贈與契約已成立，應探討者厥為契約
      所附條件是否成就，該贈與契約是否發生效力？
      1.按「附停止條件之法律行為，於條件成就時，發生效力
        。」民法第99條定有明文。另按農業發展條例第3條第
        11 款規定，耕地：指依區域計畫法劃定為特定農業區
        、一般農業區、山坡地保育區及森林區之農牧用地。又
        「每宗耕地分割後每人所有面積未達0. 25公頃者，不
        得分割。」農業發展條例第16條第1項前段定有明文。
        系爭大營段1189地號土地，其使用分區為「特定農業區
        」，使用地類別為「農牧用地」，依農業發展條例第3
        條第11款「耕地：指依區域計畫法劃定為特定農業區、
        一般農業區、山坡地保育區及森林區之農牧用地。」之
        規定，仍屬耕地，其分割應依同法第16條之規定為之。
      2.原告所提出之系爭贈與契約第貳項記載「本件贈與之土
        地為旱地，雙方同意俟地目變更得為分割時，始辦理所
        有權移轉登記。」亦即該贈與契約書係以約定以『地目
        變更得為分割時』，始得辦理所有權移轉登記。然查，
        系爭土地，其地目並無變更，仍為耕地，又該贈與契約
        既約定將大營段1189地號土地內，具體特定位置之部分
        土地分別贈與楊靜心即楊靜女、楊淑清、楊昆原，並非
        將該土地之應有部分贈與原告楊靜心即楊靜女、楊淑清
        、楊昆原，此觀該贈與契約書「第壹項載明：如附件地
        籍圖謄本所示一B部分面積0.0097公頃贈與被告楊淑清
        ；二H部分面積0.1300公頃、丁部分0.0206公頃、K部分
        0.0114公頃、L部分0.0116公頃、M部分0.0118公頃贈與
        予原告楊靜心即楊靜女、楊昆原，權利各半。第貳項：
        本件贈與之土地為旱地，雙方同意俟地目變更得為分割
        時，始辦理所有權移轉登記」自明，且原告所主張受贈
        之B、H、J、K、L及M等各特定位置部分，其面積並未達
        0.25公頃，全部合計亦僅有0.1951公頃，亦未達0.25公
        頃，則依現行農業發展條例之相關規定，依法仍不得請
        求履行分割移轉，故系爭贈與契約雖已成立，亦因條件
        尚未成就，而未發生效力。因之原告楊靜心即楊靜女、
        楊淑清、楊昆原並未基於該「贈與契約書」取得大營段
        1189地號土地之任何物權，原告楊靜心即楊靜女、楊淑
        清、楊昆原主張彼等可依所贈與之土地面積換算為一定
        比例之應有部分，請求移轉登記大營段1189 地號土地
        之一定比例之應有部分云云，即屬無據。
三、楊新朝有無於84年1月19日書立「土地使用同意書」？楊新
    朝有無於84年l月18日、同月19日申請印鑑證明四張交與原
    告作為移轉系爭土地及設定地上權之用？楊新朝有無分別於
    83年1月間、84年4月30日出具「土地使用權同意書」，供原
    告於系爭土地上申請建築執照，並將系爭土地交付原告興建
    房屋？楊新朝有無與楊靜心即楊靜女於84年3月3日就系爭土
    地向臺南市新化地政事務所申請地上權設定登記？
    (一)按依土地法所為之登記有絕對效力，「不動產物權，依法
      律行為而取得、設定、喪失及變更者，非經登記，不生效
      力」，土地法第43條、民法第758條分別定有明文。又依
      新修正民法第759條之1第2項之意旨，上揭法文皆為保護
      第三人起見，將登記事項賦予絕對真實之公信力，以保障
      交易安全。
    (二)被繼承人楊新朝在84年1月19日與原告楊靜心即楊靜女所
      訂立「土地使用同意書」，雖被繼承人楊新朝表示同意設
      定地上權，但原告楊靜心即楊靜女於84年3月3日向臺南縣
      新化地政事務所為地上權設定登記時，為該所依土地登記
      規則第49條第1項第2款駁回申請，此有原告所提出之新化
      地政事務所84年3月7日駁回理由書附卷可稽（本院卷二第
      138頁）既未為地上權登記，自不生設定地上權之效力。
      因之，該份「土地使用同意書」應屬無償使用借貸契約，
      原告楊靜心即楊靜女僅有土地使用權，對於土地所有權不
      能為任何主張，因之，原告楊靜心即楊靜女據此主張移轉
      大營段1189地號土地所有權登記云云，自無可採。
陸、基上所述，原告本於債權契約起訴請求被告將坐落臺南市○
    市區○○段1189地號土地辦理所有權移轉登記予原告楊靜心
    應有部分3165分之927、楊淑清應有部分3165分之97、楊昆
    原應有部分3165分之927所有，即屬無據，為無理由，應予
    駁回。
柒、本件為判決之基礎已臻明確，其餘爭點如：原告楊昆原是否
    為請求楊新朝履行贈與契約而向臺南市新市區調解委員會申
    請調解？楊新朝有無於86年3月28日將系爭土地之L、M部分
    以300萬元出售予楊學仁？其效力如何？楊新朝有無分別於
    89 年2月3日、89年4月20日、89年12月20日預立遺囑？其效
    力如何？及兩造其餘之攻擊或防禦方法及未經援用之證據，
    經本院斟酌後，認為均不足以影響本判決之結果，亦與本案
    爭點無涉，自無逐一詳予論駁之必要，併此敘明。
捌、按訴訟費用，由敗訴之當事人負擔；法院為終局判決時，應
    依職權為訴訟費用之裁判，民事訴訟法第78條及第87條第1
    項定有明文。經核本件應徵之第一審裁判費為99,604元，此
    有卷附之裁判費審核單及收據可稽，原告既受敗訴判決，應
    負擔上開訴訟費用，爰依前揭規定，併依職權確定之，附此
    敘明。
玖、據上論結，本件原告之訴為無理由，依民事訴訟法第385條
    第1項前段、第78條、第87條第1項，判決如主文。
中    華    民    國   100    年    7     月    29    日
                  民事第一庭    法  官  侯明正
以上正本證明與原本無異。
如不服本判決，應於送達後20日內，向本院提出上訴狀並表明上
訴理由，如於本判決宣示後送達前提起上訴者，應於判決送達後
20日內補提上訴理由書（須附繕本）。如委任律師提起上訴者，
應一併繳納上訴審裁判費。
中    華    民    國   100    年    7     月    29    日
                                書記官  程欣怡